【裁判字號】    99,婚,58
【裁判日期】    990702
【裁判案由】    離婚
【裁判全文】
臺灣臺南地方法院民事判決                99年度婚字第58號
原      告  甲○○
被      告  李世翰Cassa.
上列當事人間請求離婚事件，經本院於民國99年6月24日言詞辯
論終結，判決如下：
    主      文
准原告與被告離婚。
訴訟費用新臺幣伍仟元由被告負擔。
    事實及理由
一、被告未於言詞辯論期日到場，核無民事訴訟法第386條所列
    各款情形，爰依原告之聲請，由其一造辯論而為判決。
二、本件原告起訴主張：
  (一)原告甲○○（女，民國○○年○月○日生，身分證統一編號：Ｚ0
    00000000號）與美國籍之被告李世翰（Cassaro   John
    Anthon y，1977年2月9日生），於96年4月26日在我國法院
    公證結婚，96年5月5日在我國戶政機關申請辦理結婚登記，
    婚後未生育子女，目前兩造婚姻關係存續中。
  (二)兩造婚後，因被告有酗酒習慣，兩造個性不合，被告亦不提
    供原告家庭生活費用，兩造經常口角爭吵，感情不睦。97年
    間被告向原告說：伊欲回去美國讀書及進修碩士學位，原告
    表示同意，被告即在97年7月1日返回美國。惟被告返回美國
    後，即拒不回臺探視原告，原告不得已在98年1月間前往美
    國探視被告，停留二至三週，發現被告酗酒情形嚴重，對待
    原告感情冷淡，惟原告仍嘗試要與被告共同生活。98年6月
    間原告決定搬到美國與被告共同生活，辭去工作，並將汽車
    出售，前往美國，原告到美國找到被告後，二人發生嚴重口
    角爭吵，被告認為兩造不適合在一起，伊不希望與原告同住
    於美國，要原告回臺灣，並表示要與原告離婚，此次原告待
    在美國二個月左右，被告均未提供原告生活費用，亦未照顧
    原告飲食起居，98年8月間被告將原告趕出其住處，不要維
    持兩造婚姻，原告只好返回臺灣。原告返回臺灣後，有以電
    話或E-mail與被告聯絡離婚事宜，被告原本還會接電話，但
    98年10月以後，被告就拒接原告電話亦不回覆E-mail，兩造
    就無法連繫上。兩造均不欲再維持此婚姻關係，有離婚意願
    ，但因被告不返臺辦理，原告不得已僅能起訴請求法院裁判
    離婚。
  (三)按有民法第1052條第1項所列10款以外之重大事由難以維持
    婚姻者，夫妻之一方得請求離婚，民法第1052條第2項定有
    明文。查兩造個性不合，經常口角爭吵，感情不睦，被告返
    回美國讀書進修後，不願返臺與原告同住，而原告前往美國
    欲與被告同住，卻遭被告趕出住處，原告只好返回臺灣，起
    初兩造仍有以電話或E-mail聯絡離婚事宜，但98年10月以後
    ，被告就拒接原告電話亦不回覆E-mail，兩造已無法連繫，
    迄今已有8個月之久，均無互動往來。兩造間已喪失互信互
    諒及誠摯的相愛基礎，婚姻關係已生破綻，且兩造均無維持
    此婚姻之意願，爰依上開民法第1052條第2項規定，提起本
    件訴訟等情。並聲明：准原告與被告離婚。
三、被告未於言詞辯論期日到場，亦未提出書狀作任何聲明或陳
    述。
四、得心證之理由：
  (一)按離婚依起訴時夫之本國法及中華民國法律，均認其事實為
    離婚原因者，得宣告之。但配偶之一方為中華民國國民者，
    依中華民國法律，涉外民事法律適用法第14條定有明文。
  (二)原告主張其為中華民國人民，與美國籍之被告於96年4月26
    日在我國法院公證結婚，96年5月5日在我國戶政機關申請辦
    理結婚登記，婚後未生育子女，目前兩造婚姻關係存續中之
    事實，業據原告提出戶籍謄本1件為憑，並經本院依職權向
    臺南市安平區戶政事務所調閱兩造結婚登記相關資料，有臺
    南市安平區戶政事務所99年1月26日南平戶行字第099000029
    2號函及所附結婚登記申請書、結婚公證書、婚姻宣誓書、
    同意書、戶籍謄本等在卷足稽，核屬相符，堪信為真正。因
    之，依上開規定關於兩造離婚之準據法，應依中國民國法律
    。
  (三)次按夫妻之一方，有民法第1052 條第1項10款以外之重大事
    由，難以維持婚姻者，夫妻一方得請求離婚。但其事由應由
    夫妻一方負責者，僅他方得請求離婚，民法第1052條第2項
    定有明文。次按民法第1052條第2項規定，有同條第一項以
    外之重大事由，難以維持婚姻者，夫妻之一方得請求離婚。
    是否有難以維持婚姻之重大事由，判斷標準為婚姻是否已生
    破綻而無回復之希望，此不可由原告已喪失維持婚姻意欲之
    主觀面加以認定，而應依客觀的標準，即難以維持婚姻之事
    實，是否已達於倘處於同一境況，任何人均將喪失維持婚姻
    希望之程度以決之（參照最高法院87年度臺上字第1304號判
    決）。又民法第1052條第2項所稱「有前項以外之重大事由
    ，難以維持婚姻者」，係抽象的、概括的離婚事由，此乃緣
    於民國74年修正民法親屬編時，為因應實際需要，參酌各國
    立法例，導入破綻主義思想所增設。但其事由應由夫妻一方
    負責者，僅他方得請求離婚，是其所採者為消極破綻主義精
    神，而非積極破綻主義。關於「難以維持婚姻之重大事由」
    ，其判斷之標準為婚姻是否已生破綻而無回復之希望。而婚
    姻是否已生破綻無回復之希望，則應依客觀之標準，即難以
    維持婚姻之事實，是否已達於倘處於同一境況，任何人均將
    喪失維持婚姻意欲之程度而定。至於同條項但書所規定「難
    以維持婚姻之重大事由應由夫妻之一方負責者，僅他方得請
    求離婚」，乃因如肯定有責配偶之離婚請求，無異承認恣意
    離婚，破壞婚姻秩序，且有背於道義，尤其違反自己清白（
    clean hands)  之法理，有欠公允，同時亦與國民之法感情
    及倫理觀念不合，因而採消極破綻主義。倘該重大事由，夫
    妻雙方均須負責時，應比較衡量雙方之有責程度，僅責任較
    輕之一方得向責任較重之他方請求離婚，如有責程度相同時
    ，雙方均得請求離婚，始屬公允，是責任較重之一方應不得
    向責任較輕之之他方請求離婚（參照最高法院94年度臺上字
    第115號判決）。
  (四)原告另主張兩造婚後，被告有酗酒習慣，兩造個性不合，被
    告亦不提供原告家庭生活費用，兩造經常口角爭吵，感情不
    睦。97年間被告向原告說：伊欲回去美國讀書及進修碩士學
    位，原告表示同意，被告即在97年7月1日返回美國。惟被告
    返回美國後，即拒不回臺探視原告，原告不得已在98年1月
    間前往美國探視被告，停留二至三週，發現被告酗酒情形嚴
    重，對待原告感情冷淡，惟原告仍嘗試要與被告共同生活。
    98年6月間原告決定搬到美國與被告共同生活，辭去工作，
    並將汽車出售，前往美國，原告到美國找到被告後，二人發
    生嚴重口角爭吵，被告認為兩造不適合在一起，伊不希望與
    原告同住於美國，要原告回臺灣，並表示要與原告離婚，此
    次原告待在美國二個月左右，被告均未提供原告生活費用，
    亦未照顧原告飲食起居，98年8月間被告將原告趕出其住處
    ，不要維持兩造婚姻，原告只好返回臺灣。原告返回臺灣後
    ，有以電話或E-mail與被告聯絡離婚事宜，被告原本還會接
    電話，但98年10月以後，被告就拒接原告電話亦不回覆E-ma
    il，兩造就無法連繫上，兩造均不欲再維持此婚姻關係，有
    離婚意願，但因被告不返臺辦理，原告不得已僅能起訴請求
    法院裁判離婚等情，業據原告提出兩造往來E-mail郵件為證
    ，原告並舉證人即原告妹妹李臻妮到庭證稱：「被告在97年
    7月1日出境前往美國是為了要讀書，我沒有與兩造同住，但
    每個週末我都會與兩造吃飯，被告在出境之前有跟我說他要
    去美國讀書，因當時被告在臺灣的工作不穩定，所以被告想
    要去美國讀書，當時被告是說他要去美國讀碩士，如果進修
    結束之後，要回來臺灣找更好的工作，但實際上被告去美國
    之後就沒有回臺，我不清楚被告目前是否已經進修結束。」
    「兩造結婚之後，經常吵架，錢的事情也會吵架，如果兩造
    吵架的話，原告就會回娘家哭訴，因原告娘家與兩造家住的
    近，原告經常回家住，因兩造經常吵架，吵架的原因多是一
    些未來的事情，及兩造在婚前協議的財產問題、家庭生活費
    用問題，有次我收到原告信用卡的帳單，金額很大，都是被
    告花費在喝酒、吃東西上面的錢，被告當時有工作，但是他
    自己的錢不知道花到哪裡，原告還要幫被告出他的生活費，
    被告都把原告的卡刷爆，債務金額大概十萬元左右，被告去
    美國之前，兩造沒有提到離婚的事情，只是兩造結婚前，我
    們也不是很贊成，當時被告個性上也沒有那麼多問題，所以
    兩造結婚我們也沒有阻止。」「我知道這件事情，因當時原
    告是想要嘗試搬去美國與被告同住，在美國與被告生活，因
    為被告不回台灣，被告覺得回臺灣不好，他沒有辦法生活，
    當時我沒有跟原告過去美國，原告第一次去美國住了兩、三
    個禮拜，在這兩、三個禮拜，原告每天都用視訊電話與我聯
    絡，這一次去，兩造沒有什麼太大爭吵，因為原告還要工作
    ，所以原告有再回臺，原告該次去，不是要搬到美國，只是
    去美國看被告而已，所以三個禮拜之後原告就回臺；第二次
    即98年6月份，原告打算搬去美國與被告同住，原告就把工
    作辭掉、把汽車賣掉前往美國，當時原告也是每天用視訊電
    話跟我聯絡，並告訴我他在美國的情形，原告當時是說他與
    被告每天吵架，我也覺得很奇怪，因為原告每天都在美國的
    家裡沒有出門，但是被告也不在家，原告看起來很憔悴、消
    瘦，好像沒有錢吃飯，後來等原告自己帶去美國的錢花的差
    不多的時候，原告有告訴我說，被告就算回家，也是對原告
    愛理不理，也沒有關心原告是否吃飯，也沒有提供原告的生
    活費用，兩造睡覺也是分開睡，有次我從視訊電話中觀察到
    原告是睡在客廳中，這次原告是去美國兩個多月，這種情形
    維持兩個多月，我因為語文的關係，我聽不懂兩造對話的情
    形，但是在臺灣的時候，我有看過兩造吵架、打架。」「最
    後一次兩造是以電話聯絡，時間是在98年，詳細月份不記得
    ，電話聯絡的內容是要談離婚的事情，當時被告有同意離婚
    ，當時我們希望兩造再努力，不要離婚，但是原告已經用電
    話無法聯絡上被告，被告一開始會接電話，但是後來知道原
    告談話的內容都是離婚，被告就不想要處理，因為被告也是
    要離婚，只是覺得不想要花機票錢回臺灣辦理，所以把離婚
    的事情丟給原告辦理，我們也不知道臺灣的法律辦離婚很麻
    煩。」「被告酗酒情形很嚴重，兩造在臺灣住家地上都是台
    啤的瓶罐，被告花在啤酒、紅酒的花費每月高達一萬元，所
    以被告在臺灣已經酗酒很嚴重，被告回美國之後情形更嚴重
    …被告酗酒的情形已經嚴重影響到兩造婚姻，因被告寧願花
    錢喝酒，也不願意拿錢出來作生活費用，原告到美國去生活
    一、兩個月期間沒有辦法出門，被告都沒有照顧我姐姐，被
    告都讓原告吃冷凍食品，也沒有帶原告去買衣服，都要讓我
    們從臺灣寄衣服過去，兩造實際上沒有辦法維持婚姻生活，
    因被告對家庭、原告都不負責任，在週末時，被告也沒有帶
    原告出門走走，因我們每天都視訊聯絡，原告每天都待在被
    告美國家中。」等語（見本院99年6月24日言詞辯論筆錄）
    ，核與原告主張之事實相符。再經本院依職權向內政部入出
    國及移民署調閱被告出入境資料，查明被告確於97年7月1日
    出境，迄今均未再入境，有內政部入出國及移民署99年2月8
    日移署資處鈺字第0990019631號函在卷足稽，堪信原告主張
    上開事實為真正。
  (五)查被告有酗酒習慣，兩造個性不合，經常口角爭吵，感情不
    睦，被告不提供家庭生活費用，被告返回美國讀書進修後，
    即不願返臺與原告同住，而原告前往美國欲與被告同住，卻
    遭被告趕出住處，原告只好返回臺灣，起初兩造仍有以電話
    或E-mail聯絡離婚事宜，但98年10月以後，被告就拒接原告
    電話亦不回覆E-mail，兩造已無法連繫，迄今已有8個月之
    久，均無互動往來，兩造均無意願再維持此婚姻關係，足認
    兩造間已喪失互信互諒及誠摯的相愛基礎，客觀上兩造之婚
    姻關係已生破綻。而現代婚姻係以男女雙方之感情為基礎，
    以雙方心投意合，相互溝通扶持，彼此容忍，共同經營婚姻
    生活為要件，倘雙方情意已絕，溝通之途塞，容忍之度無，
    共圖營生之念滅，則其婚姻基礎已頹，任何人處於同一境況
    ，均將喪失維持婚姻之意欲與希望，本件自應構成民法第10
    52條第2項難以維持婚姻之重大事由。再審酌上開兩造婚姻
    關係破裂之事由，雖可歸責於兩造，惟被告之可責性較大，
    原告之可責性較小，揆諸上開說明，原告自得請求判決離婚
    。因之，原告依民法第1052條第2項規定，請求判決離婚，
    依法並無不合，應予准許。
五、本件訴訟費用應由敗訴之被告負擔。經查，原告支出第一審
    訴訟費用（裁判費）新臺幣（下同）3,000元、登報費2,000
    元，合計5,000元，應由被告負擔，爰確定如主文第二項所
    示。
六、據上論結，本件原告之訴為有理由，依民事訴訟法第385條
    第1項前段、第78條、第87條第1項，判決如主文。
中    華    民    國    99    年    7     月    2     日
                  家事法庭    法  官  鄭  彩  鳳
以上正本係照原本作成。
如對本判決上訴，須於判決送達後20日內向本院提出上訴狀。如
委任律師提起上訴者，應一併繳納上訴審裁判費。
中    華    民    國    99    年    7     月    2     日
                              書記官  黃  心  怡

司法院資訊處製作；財團法人民間司法改革基金會備份。
